【裁判字號】    97,訴,742
【裁判日期】    990331
【裁判案由】    殺人未遂等
【裁判全文】
臺灣嘉義地方法院刑事判決               97年度訴字第742號
公  訴  人  臺灣嘉義地方法院檢察署檢察官
被      告  丙○○
選任辯護人  廖瑞鍠律師
            蘇建榮律師
上列被告因殺人未遂等案件，經檢察官提起公訴（97年度偵字第
278號），本院判決如下：
    主  文
丙○○無罪。
    理  由
一、公訴意旨略以：被告丙○○為「百味香食品工業股份有限公
    司」之總經理，經營酒品製造。告訴人丁○○則係交趾陶工
    作者。被告委託告訴人丁○○燒製交趾陶酒瓶而有生意往來
    。因被告要求告訴人丁○○傳授交趾陶之製作技術遭拒，復
    向告訴人丁○○要求共同合夥至台南縣白河鎮另行覓地設廠
    製作交趾陶，仍為告訴人丁○○所拒後，遂懷恨在心，明知
    告訴人丁○○所有址設嘉義縣中埔鄉和美村中山新村476號
    之「漢唐交趾陶工廠」與其相連之476之1號、477號、478號
    建物均係現有人居住之住宅，竟仍基於放火燒燬現供人使用
    之住宅及殺人之犯意，於民國96年2月5日凌晨3時許，至告
    訴人丁○○所有址設嘉義縣中埔鄉和美村中山新村476號之
    「漢唐交趾陶工廠」門外玄關處，利用476號、476之1號、
    477  號、478號住宅內之居民熟睡之際，以火點燃自備之玉
    山高梁酒瓶及沾有石油促燃劑之毛巾，致火勢一發不可收拾
    ，迅速由工廠大門玄關蔓延至毗鄰之476之1號、477號、478
    號等住戶，告訴人丁○○所有之「漢唐交趾陶工廠」西側模
    具間、成品展示間、廁所、廚房之天花板、牆壁均燒燬，大
    門上方屋頂之鐵皮及鐵架橫樑扭曲變形，客廳之桌椅茶几均
    嚴重受燒，而476之1號、477號、478號等住戶後方加蓋之鐵
    皮屋天花板亦全部受燒炭化，因認被告涉犯刑法第173條第1
    項之放火燒燬現供人使用之住宅罪及同法第271條第2項、第
    1 項之殺人未遂罪。
二、按犯罪事實，應依證據認定之，無證據不得推定其犯罪事實
    ；又不能證明被告犯罪者，應諭知無罪之判決，刑事訴訟法
    第154 條、第301 條第1 項分別定有明文。又事實之認定，
    應憑證據，如未能發現相當證據，或證據不足以證明，自不
    能以推測或擬制之方法，為裁判基礎（最高法院40年度臺上
    字第86號判例意旨參照）。另按認定犯罪事實所憑之證據，
    雖不以直接證據為限，間接證據亦包括在內，然無論直接或
    間接證據，其為訴訟上之證明，須於通常一般之人，均不致
    於有所懷疑，而得確信其為真實之程度者，始得為有罪之認
    定，倘其證明尚未達此一程度，而有合理性懷疑之存在時，
    即無從為有罪之認定（最高法院76年度臺上字第4986號判例
    意旨參照）。又告訴人之告訴，係以使被告受刑事訴追為目
    的，是其陳述是否與事實相符，仍應調查其他證據以資審認
    ；被害人之陳述倘尚有瑕疵，遽採為論罪科刑之根據，即難
    認為適法（最高法院52年台上字第1300號、61年台上字第30
    99 號 判例意旨參照）。
三、本件公訴人認被告涉有前述放火燒燬現供人使用住宅及殺人
    未遂等罪嫌，無非以告訴人丁○○之指訴、證人即告訴人丁○○之妹戊○○之證詞、證人韓啟東之證詞及嘉義縣消防局
    火災原因調查報告書摘要1份、內政部消防署火災證物鑑定
    報告書1份、內政部警政署刑事警察局鑑定書1份、臺灣嘉義
    地方法院檢察署檢察官勘驗筆錄1份、火災現場照片12張、
    火災現場光碟1片、扣案之黑色外套1件、玉山高梁酒1瓶、
    火災現場破碎玻璃酒瓶之瓶頸1批等為主要論據。然訊據被
    告堅決否認有為上揭犯行，辯稱：並未至告訴人住處放火，
    案發前一天晚上返家後，即在家中睡覺，翌日早上前往告訴
    人住家時，才知悉告訴人家遭人放火燒燬一事等語。
四、經查：
（一）本件案發後，經嘉義縣消防局人員至現場履勘，調查火災
      發生原因，根據現場燒燬之情形及現場跡證鑑定結果，研
      判起火原因應以人為縱火再造成火災之可能性較大，有卷
      附火災原因調查報告書摘要（見警卷第17至19頁）、現場
      照片（見警卷第20至25頁）、內政部消防署編號962026號
      火災證物鑑定報告（見警卷第26頁）可按。然歹徒縱火之
      際並查無目擊證人，而警方經訪查及調閱火災現場鄰近之
      監視錄影器，均查無可疑情事，亦據證人即警員甲○○、
      乙○○於本院審理證述明確（見本院卷一第215頁、本院
      卷二第47、48頁）。
（二）證人即告訴人丁○○經警方詢問過濾可疑嫌犯，初於警詢
      中指述，與其有生意往來之被告，因於案發前曾要求伊傳
      授製作交趾陶技術，及要求共同經營交趾陶，均遭伊拒絕
      ，又於火災發生後，異於平常於一大早送早餐給告訴人及
      其家人吃，涉有重嫌，然當時除懷疑被告外，尚有提及與
      伊有訴訟糾紛之許聰德、洪源益之2人具有嫌疑，其中洪
      源益更曾口出威脅言語（見警卷第10頁），是告訴人丁○○僅基於自身經歷之事實，臆測被告有犯罪之動機而為犯
      罪行為人，並非親自目擊被告犯罪之經過，況關於被告曾
      要求共同經營交趾陶一事，告訴人丁○○於本院審理時自
      承曾要求被告匯款入股金新臺幣400萬元，然被告並未匯
      款，始未入股（見本院卷一第125頁），準此，告訴人就
      被告入股一事，究係自始拒絕或係因被告無法滿足其所提
      條件，前後所供尚有出入，則被告是否有如告訴人所述之
      犯罪動機，並非無疑。又告訴人丁○○自承被告於案發前
      向告訴人丁○○訂購酒瓶1萬支，已約於案發前半個月付
      清貨款，然至案發前，僅獲交付酒瓶2506支等情，則告訴
      人丁○○之家燒燬，對被告亦應有所損失，則被告是否有
      因生意上往來不快而縱火之動機，即屬可議。
（三）證人劉家琪雖證述被告對伊有跟蹤、騷擾之追求之情，遭
      伊拒絕等語，然縱證人劉家琪上開證詞為事實，亦非得基
      於該事實，即推論被告為本件縱火行為。
（四）警方依據告訴人丁○○之指述，自被告之自小客車扣得被
      告於案發當日前往案發現場所穿著有破洞之黑色外套1件
      及玉山高梁酒瓶1支，為證人韓啟東於偵查中、證人甲○○於本院審理時證述綦詳（見偵查卷第30頁、本院卷第
      214頁），而上開黑色外套經鑑定後檢出微量汽油成分，
      另檢出陶斯松（Chlorpyifos農藥）成分，有內政部警政
      署刑事警察局96年3月7日刑鑑字第0960024669號鑑定書可
      稽，又上開玉山高梁酒1瓶上之貨號條碼與火災現場遺留
      之玉山高梁酒碎玻璃之貨號條碼相同，經證人韓啟東於偵
      查中證述明確（見偵查卷第30頁），亦經臺灣嘉義地方法
      院檢察署檢察官勘驗屬實，製有勘驗筆錄1份在卷可稽（
      見偵查卷第48頁）。雖火災現場起火點所採得之酒瓶碎片
      、毛巾碎片驗得有汽油類促燃劑之成分，有卷附內政部消
      防署編號第962026號火災證物鑑定報告可憑，然該類促燃
      劑之來源係以一般市售車用92、95及98無鉛汽油以及酒精
      汽油等為主，其化學物質主要成分為C4～C12之芳香及稀
      類化合物，經卷附內政部消防署98年4月30日消署調字第
      0980008389號函覆說明甚詳，則該汽油類促燃劑之來源廣
      泛，易於取得，又前揭黑色外套送鑑定時係採整件衣物加
      熱後以活性碳條吸附方式處理，故無法確認微量汽油之分
      布情形，另送驗時懷疑使用乙醇（俗稱酒精）縱火劑，經
      取外套袖口處另為分析，惟亦未檢出，再倘本案黑色外套
      破洞產生之原因係由熱源造成，因外觀型態均大同小異，
      無法逕予認定係由何種燃燒態樣所致，亦有內政部警政署
      刑事警察局98年5月11日刑鑑字第0980056838號函附卷可
      參（見本院卷一第89頁），且警方扣得被告之黑色外套之
      時點，距離案發時間業有數小時之久，則是否得僅因被告
      案發當日所穿著之黑色外套經驗出有微量汽油及外觀上有
      破洞，則認被告即為縱火之人，不無疑議，況該黑色外套
      上尚驗出有陶斯松成分，為現場疑似用以縱火之汽油彈所
      未檢出。又與扣案玉山高梁酒瓶同條碼之酒瓶，自91年1
      月1日起至96年2月5日止，共由臺灣菸酒股份有限公司隆
      田酒廠生產00000000瓶，有該公司97年12月25日台菸酒酒
      字第0970028190號函在卷可按，是不能以被告擁有該酒瓶
      ，與案發現場所遺留下來之酒瓶碎片相同，即認被告為縱
      火之人。
（五）證人甲○○雖於本院審理時證稱：其於案發後扣到被告之
      黑色外套時，有拿起來聞聞看，有汽油的味道，且是新的
      痕跡等語，惟其後經辯護人質以如何判斷新舊痕跡，其答
      以：感覺看不出有被洗過的樣子。又經辯護人質以聞外套
      時是否有將整件外套拿出來聞，則答以：我是靠近聞一下
      ，沒有把外套拿出來聞（見本院卷一第215、217頁）。惟
      本件扣案黑色外套無法認係被告縱火之證據，已如上述，
      況依照證人甲○○上開證述，其所謂新痕跡，並非即指剛
      發生之痕跡，亦即非必與案發時間點有必然關係，又嗅覺
      事涉人之主觀認定，本件就已鑑定出僅有微量汽油之黑色
      外套，是否得僅以證人靠近外套之方式嗅出，並非全然無
      疑，是證人甲○○上開證述，並不能據為不利於被告之認
      定。
（六）被告雖就案發當天是否穿著扣案之黑色外套及該黑色外套
      破洞之來源，前後說法不一，啟人疑竇，然被告就犯罪事
      實為辯解，為其權利，縱其辯解不足採信，認定被告犯罪
      行為，仍應有積極證據存在，不得僅因被告之辯詞無足採
      信，而推論被告有為犯罪行為，況被告經法務部調查局施
      以測謊，就被告所稱：本案其未到案發現場放火等語，經
      測試無情緒波動之反應，研判未說謊，有法務部調查局98
      年11月2日調科參（南）字第09800545290號測謊報告書及
      所附測謊鑑定過程參考資料在卷可按，益證被告應未為本
      件縱火行為。
五、綜上所述，揆諸上揭法條及判例意旨，就公訴人所舉之證據
    ，均不足以證明被告涉犯放火及殺人未遂犯行，此外，並查
    無其他證據足資證明，公訴人上開主張尚乏依據，依上開法
    條規定，自應對被告為無罪判決之諭知。
六、移送併辦意旨（97年度偵字第8364號、98年度偵字第204號
    ）認所移送被告之犯罪事實與本件犯罪事實具有想像競合犯
    之裁判上一罪關係，為法律上之同一案件，請求併案審理等
    語。惟本院既對被告本件所涉犯罪事實諭知無罪，即難認上
    開移送併辦之犯罪事實與本件被告犯罪事實，具有法律上一
    罪關係，是該部分應退由檢察官依法處理，附此敘明。
據上論結，應依刑事訴訟法第301 條第1 項，判決如主文。
本案經檢察官楊騏嘉到庭執行職務。
中    華    民    國    99    年    3     月    31    日
                刑事第三庭    審判長  法  官  陳仁智
                                      法  官  陳蒨儀
                                      法  官  劉瓊雯
以上正本證明與原本無異。
如不服本判決應於收受判決後10日內向本院提出上訴書狀，並應
敘述具體理由；其未敘述上訴理由者，應於上訴期間屆滿後20日
內向本院補提理由書（均須按他造當事人之人數附繕本）「切勿
逕送上級法院」。告訴人或被害人如對於本判決不服者，應具備
理由請求檢察官上訴，其上訴期間之計算係以檢察官收受判決正
本之日期為準。
中    華    民    國    99    年    3     月    31    日
                                      書記官  劉美娟

司法院資訊處製作；財團法人民間司法改革基金會備份。
